【裁判字號】    96,自緝,9
【裁判日期】    970131
【裁判案由】    詐欺
【裁判全文】
臺灣桃園地方法院刑事裁定               96年度自緝字第9號
自  訴  人  甲○○
被      告  乙○○
上列被告因詐欺案件，經自訴人提起自訴，本院裁定如下：
    主  文
自訴駁回。
    理  由
一、自訴意旨略以︰被告乙○○明知並無足夠資力購買大批貨品
    ，竟意圖為自己不法之所有，於民國82年4 月14日及82年 6
    月21日向自訴人經營之信翼企業有限公司訂購鐵皮屋材料一
    批，應給付之貨款分別為新臺幣（下同）134,946 元、51,3
    15元，惟被告事後僅給付部分款項，尚欠120,835 元，經向
    被告追討後，被告即於82年8 月17日簽發面額分別為128,52
    0 元及51,300元之本票2 張（下稱上開本票2 張）用以清償
    前開欠款，並另行書立同意書承諾願意以其所有車號KH-699
    0 號車輛抵償。其後，自訴人於上開本票票載之付款日即82
    年9 月15日，持上開本票請求被告給付票款時，被告已不知
    去向，自訴人至此始知受騙。因認被告乙○○涉犯刑法第33
    9 條第1 項詐欺取財罪嫌云云。
二、按92年9 月1 日修正施行之刑事訴訟法第319 條第2 項，改
    採強制委任律師為自訴代理人制度，立法目的在於避免自訴
    人未具備法律之專業知識，增加法院工作負擔，影響裁判品
    質，浪費司法資源，且令被告受不必要之訟累。惟若自訴人
    係於92年9 月1 日前提起自訴，其後於該審審理時無須委任
    律師為代理人（最高法院94年度第6 、7 次刑事庭會議決議
    意旨可資參照）。是本件自訴人於83年8 月4 日即向本院提
    起自訴，且並未委請律師為自訴代理人，有其提出之刑事自
    訴狀1 份在卷可參，揆諸前揭決議意旨說明，本件於本院審
    理中仍無須委任律師為代理人，合先敘明。
三、次按法院或受命法官於自訴案件，得於第一次審判期日前，
    訊問自訴人、被告及蒐集或調查證據，其訊問及調查結果，
    如認為案件有刑事訴訟法第252 條、第253 條、第254 條之
    情形者，得以裁定駁回自訴，同法第326 條第1 項、第3 項
    前段定有明文。而犯罪事實應依證據認定之，無證據不得認
    定其犯罪事實，刑事訴訟法154 條第2 項定有明文。所謂證
    據，須適於為被告犯罪事實之證明者，始得採為斷罪資料，
    如未能發現相當證據，或證據不足以證明，自不能以推測或
    擬制之方法，以為裁判基礎；又刑事訴訟法第161 條、第16
    3 條關於舉證責任與法院調查義務之規定，係編列在該法第
    1 編總則第12章「證據」中，原則上於自訴程序亦同適用，
    除其中第161 條第2 項起訴審查之機制、同條第3 、4 項以
    裁定駁回起訴之效力，自訴程序已分別有第326 條第3 、4
    項及第334 條之特別規定足資優先適用外，關於第161 條第
    1 項檢察官應負實質舉證責任之規定，於自訴程序之自訴人
    同有適用，惟第161 條第2 項裁定定期通知檢察官補正逾期
    未補正者，得以裁定駁回起訴之規定，在自訴程序中，法院
    如認為案件有同法第252 條、第253 條、第254 條之情形，
    自得逕依同法第326 條第3 項前段規定，以裁定駁回自訴，
    無須先以裁定定期通知自訴人補正，最高法院91年度第4 次
    刑庭會議決議內容可資參照。
四、復按刑法第339 條詐欺罪之成立，係以行為人意圖為自己或
    第三人不法之所有，以詐術使人將本人或第三人之物交付或
    取得利益為要件，而所謂以詐術使人交付，必須被詐欺人因
    其詐術而陷於錯誤，若其所用之方法，不能認為詐術，亦不
    致使人陷於錯誤，即不構成該罪（最高法院46年台上字第26
    0 號判例意旨可資參照）。至於民事法律行為成立債之關係
    者，在債權人與債務人之間，根據一般交易之常態，恆不待
    對造當事人另為表示，當然期待他方依誠信原則履行，此觀
    諸民法第219 條規定意旨自明，不生因他方表示必將履約而
    陷於錯誤之問題，若有未依債務本旨履行給付（包括瑕疵給
    付）之情形，在一般社會經驗而言，原因非一，其因不可歸
    責之事由無法給付，或因合法得對抗他造主張抗辯而拒絕給
    付，甚至債之關係成立後，始行惡意不為履行，皆有可能，
    非必出於自始無意給付之詐欺犯罪一端，故以債務不履行之
    客觀結果，推斷違約當事人是否同時涉嫌詐欺犯罪之情形，
    除非被告已自白具有犯意，或依其他積極證據足認被告確係
    假藉民事違約手段從事刑事詐欺行為外，尚不得以債務人曾
    經申明依約履行，遽指其施行欺罔而謀取不法利益。且刑事
    被告依法不負自證無罪之義務，故在別無積極證據之情形下
    ，自難違反刑事訴訟法第154 條之規定，以被告單純債務不
    履行之狀態，推定被告自始即有不法所有之意圖而施用詐術
    。
五、訊據被告固坦承有簽發上開2 張本票及簽立同意書等情，惟
    堅詞否認有何詐欺取財之犯行，辯稱：伊並未詐欺自訴人等
    語。
六、自訴意旨認被告涉犯刑法第339 條第1 項詐欺取財罪嫌，無
    非係以被告簽發之上開本票2 張、簽立之同意書1 份及信翼
    企業有限公司應收帳款明細表2 紙等為主要論據。
七、經查，自訴人就其提起自訴之罪事實，固提出信翼企業有限
    公司應收帳款明細表2 紙、上開本票2 張及同意書1 份為證
    ，惟該等證據僅能證明被告曾向自訴人訂購鐵皮屋材料1 批
    ，並簽立本票2 紙予自訴人以清償貨款及簽立同意書同意以
    車輛抵償欠款等情，尚難因此遽認被告自始即有詐欺自訴人
    之故意，況自訴人於本院訊問時亦陳明：被告向信翼企業有
    限公司訂購材料後，曾將82年4 月14日訂購材料部分應給付
    之營業稅6,426 元先匯入伊銀行帳戶內，並伊於事後向被告
    追討剩餘貨款時，被告即開立本票2 張以供清償等語（見本
    院97年1 月28日訊問筆錄），而倘被告自始即有詐欺自訴人
    之故意，自可於取得訂購之材料後即避不見面，當無須先行
    匯入部分款項，甚且嗣後又另行簽發上開本票2 張以清償剩
    餘積欠之貨款，益徵被告自始應非出於無意給付貨款之詐欺
    故意；復參以被告與自訴人現已達成和解，且自訴人表示願
    撤回本件自訴，亦有和解筆錄及本院訊問筆錄各1 份在卷可
    考，是認本件純屬民事糾葛，此外，復查無其他積極證據足
    認被告有何自訴意旨所指之詐欺取財犯行。從而，本件核有
    刑事訴訟法第252 條第10款之情形，本院自應依上揭法條規
    定，駁回自訴人之自訴。
八、據上論斷，應依刑事訴訟法第326 條第3 項，裁定如主文。
中    華    民    國    97    年    1     月    31    日
                  刑事第十二庭  審判長法  官  王  美  玲
                                      法  官  林  靜  梅
                                      法  官  羅  國  鴻
以上正本證明與原本無異。
如不服本裁定，應於裁定送達後5 日內向本院提出抗告狀。
                                      書記官  戴  育  萍
中    華    民    國    97    年    2     月    4     日


司法院資訊處製作；財團法人民間司法改革基金會備份。
